【裁判字號】    99,交聲,744
【裁判日期】    991019
【裁判案由】    違反道路交通管理處罰條例聲明異議
【裁判全文】
臺灣士林地方法院交通事件裁定         99年度交聲字第744號
原處分機關  臺北市交通事件裁決所
異  議  人  甲○○
即受處分人
上列異議人即受處分人因違反道路交通管理處罰條例案件，對於
臺北市交通事件裁決所於民國99年5 月28日所為之處分（原處分
案號：北市裁罰字第裁22-AEU203304號），聲明異議，本院裁定
如下：
    主  文
原處分關於甲○○汽車駕駛人，駕駛汽車經測試檢定酒精濃度超
過規定標準，處罰鍰新臺幣伍萬貳仟伍佰元部分撤銷。
上開撤銷部分，不罰。
其餘異議駁回。
    理  由
一、原處分意旨略以：異議人即受處分人甲○○於民國95年2 月
    15日凌晨0 時29分許，駕駛車牌號碼為CJK-638 號重機車，
    行經臺北市○○○路○ 段時，經警攔停進行呼氣酒精濃度測
    試，當場測得其呼氣酒精濃度達0.73MG/L，超過規定標準，
    爰依道路交通管理處罰條例第35條第1 項第1 款之規定，裁
    處異議人罰鍰新臺幣（下同）52,500元，吊扣駕駛執照12個
    月，並施以道路交通安全講習之處分。
二、異議意旨略以：本案酒醉駕車之違規行為，業經檢察官予以
    緩起訴處分，緩起訴之金額38,000元亦已確實繳納，卻再收
    到原處分機關之裁決書，伊既已受刑事處罰，依一事不兩罰
    原則，當無再受此行政處罰之理，為此聲明異議等語。
三、按汽車駕駛人飲用酒類後其吐氣所含酒精濃度超過每公升0.
    25毫克以上者，不得駕車，道路交通安全規則第114 條第2
    款定有明文；又按汽車駕駛人，駕駛汽車經測試檢定酒精濃
    度超過規定標準者，處15,000元以上60,000元以下罰鍰，並
    當場移置保管該汽車及吊扣其駕駛執照1 年，且應接受道路
    交通安全講習，道路交通管理處罰條例第35條第1 項第1 款
    、第24條第1 項第2 款亦規定甚明。復按交通法庭認為聲明
    異議無理由者，應以裁定駁回之；交通法庭認為聲明異議有
    理由或聲明異議雖無理由而原處分不當或違法者，應以裁定
    將原處分經聲明異議部分撤銷，並自為裁定，此為道路交通
    案件處理辦法第19條、第20條前段所明定。
四、經查：
（一）異議人因本件同一違規行為涉犯刑法第185 條之3 酒後駕
      車之公共危險罪，經臺灣臺北地方法院檢察署於95年6 月
      9 日以95年度偵字第10963 號案件為緩起訴處分，其緩起
      訴處分期間為1 年，並附有異議人應於緩起訴處分確定後
      3 個月內向肝病防治學術基金會支付38,000元之緩起訴條
      件，該緩起訴處分嗣於95年6 月29日經臺灣高等法院檢察
      署以95年度上職議字第6385號案件為駁回再議之處分而告
      確定，異議人並於95年7 月26日繳納38,000元與肝病防治
      學術基金會而完成上開緩起訴條件之事實，業經本院調閱
      臺灣臺北地方法院檢察署95年度偵字第10963 號、95年度
      緩字第1767號卷宗查核屬實。經核閱該卷宗，異議人對於
      上開違規事實均坦承不諱，且有呼氣酒精濃度測試單1 紙
      在卷可參，異議人確有原處分機關所指酒後駕車之交通違
      規事實，合先敘明。
（二）按道路交通管理處罰條例所規定之罰則本質上係屬行政罰
      ，此由該條例中就交通違規行為所定法律效果包括罰鍰、
      記點、吊扣證照、講習等行政罰觀之甚明（參照行政罰法
      第1 條、第2 條將罰鍰、吊扣證照、講習等處分均定為行
      政罰），是違反道路交通管理處罰條例之裁罰事件，自有
      行政罰法之適用。次按行政罰法第26條規定：「一行為同
      時觸犯刑事法律及違反行政法上義務規定者，依刑事法律
      處罰之。但其行為應處以其他種類行政罰或得沒入之物而
      未經法院宣告沒收者，亦得裁處之。前項行為如經不起訴
      處分或為無罪、免訴、不受理、不付審理之裁判確定者，
      得依違反行政法上義務規定裁處之。」，其所揭示之所謂
      「一事不二罰」原則，探究其立法目的，無非以一行為同
      時觸犯刑事法律及違反行政法上義務規定時，由於刑罰與
      行政罰同屬不法行為之制裁，而刑罰之懲罰作用較強，依
      刑事法律處罰即足資警惕，實無一事二罰再處行政罰之必
      要，但罰鍰以外之沒入或其他種類行政罰，因兼具維護公
      共秩序之作用，為達行政目的，行政機關仍得併予裁處。
      又此所稱「其他種類行政罰」，係指違反行政法上之義務
      應受「裁罰性」之「不利處分」而言，依行政罰法第2 條
      規定，應包括限制或禁止行為之吊扣證照處分、警告性之
      講習在內。至於刑事訴訟法第253 條之1 所指之緩起訴處
      分，係介於起訴與微罪職權不起訴間之緩衝設計，而在內
      容及要件上與依刑事訴訟法第252 條所為之不起訴處分均
      有所不同，又檢察官對被告為緩起訴處分時，依刑事訴訟
      法第253 條之2 第1 項規定對被告所為之指示及課予之負
      擔，雖非刑罰，但對被告迭有財產減少及自由受限之影響
      ，性質上可謂刑事處分，且緩起訴制度雖以特別預防為優
      先考量，但在具體個案決定上，實亦達到一般預防的作用
      及報應理念，基於一行為不二罰原則，異議人既已就其行
      為受到刑事處分，自不應因同一行為再受到國家的處罰（
      臺灣高等法院暨所屬法院96年法律座談會刑事類提案第36
      號研討結果參照）。又緩起訴處分確定後雖有使被告免於
      刑事訴追之效果，與不起訴處分之效果相同，但觀諸刑事
      訴訟法第253 條之1 第1 項係於91年2 月8 日增訂，行政
      罰法則於94年2 月5 日公布，制定在後之行政罰法第26條
      第2 項僅臚列「不起訴處分或無罪、免訴、不受理、不付
      審理之裁判確定者」，得依違反行政法上義務規定裁處之
      ，並未將「緩起訴處分」此一要件納入規範，則此立法意
      旨應係立法者有意排除，而非法律漏洞。故檢察官為緩起
      訴處分時，如已對異議人課予指示及負擔，應視為異議人
      已依刑事法律受到處罰，則於緩起訴處分確定後，除法律
      另有特別規定外，自不得再處以行政罰鍰。從而，汽車駕
      駛人之酒後駕車行為，經測試檢定酒精濃度超過規定標準
      時，其既違反道路交通管理處罰條例第35條第1 項第1 款
      所定之行政法上義務，同時又觸犯刑法第185 條之3 公共
      危險罪之刑事法律，則道路交通主管處罰機關依上開行政
      罰法第26條第1 項但書規定，得對異議人處以其他種類行
      政罰之情形外，關於罰鍰部分，則應依行政罰法第26條及
      道路交通管理處罰條例第10條規定，移送地方法院檢察署
      處理。於移送後，除有行政罰法第26條第2 項所定不起訴
      等事由及其他法律另有規定，得依違反行政法上義務規定
      另行裁處者外，即不得再依道路交通管理處罰條例第35條
      第1 項第1 款規定，裁處異議人罰鍰之行政罰。
（三）查本件異議人因同一酒後駕車行為，同時觸犯刑法第185
      條之3 之公共危險罪，經檢察官為附條件緩起訴處分確定
      ，異議人亦於95年7 月26日繳納38,000元與肝病防治學術
      基金會而完成該緩起訴所附條件之事實，業如前述，揆諸
      前揭說明，原處分機關自不得再對異議人科以罰鍰之處罰
      ，本院自應就此部分撤銷，改諭知不罰，至於原處分機關
      對異議人前揭違規行為依道路交通管理處罰條例第35條第
      1 項第1 款、第24條第1 項第2 款規定，科以吊扣駕駛執
      照12個月，並施以道路交通安全講習部分，因屬罰鍰以外
      其他種類之行政罰，依行政罰法第26條第1 項但書之規定
      ，原處分機關予以裁罰尚屬有據，故將此部分異議駁回。
（四）原處分機關雖援引法務部行政罰諮詢小組第1 次會議紀錄
      結論而謂：「緩起訴」本質上屬「附條件之不起訴處分」
      ，應有行政罰法第26條第2 項之適用云云。惟按法官依據
      法律獨立審判，憲法第80條定有明文，各機關依其職掌就
      有關法規為釋示之行政命令，法官於審判案件時，固可予
      以引用，但仍得依據法律，表示適當之不同見解，並不受
      其拘束；司法行政機關所發司法行政上之命令，如涉及審
      判上之法律見解，僅供法官參考，法官於審判案件時，亦
      不受其拘束（司法院大法官會議解釋釋字第216 號解釋意
      旨參照），是前開交通部函釋，僅得供本院參考，本院並
      不受其拘束，併此敘明。
（五）至於現行道路交通管理處罰條例第35條第8 項固明定：「
      前項汽車駕駛人，經裁判確定處以罰金低於本條例第92條
      第3 項所訂最低罰鍰基準規定者，應依本條例裁決繳納不
      足最低罰鍰之部分」。惟該條文係於94年12月28日經總統
      以華總一義字第09400212581 號令修正公布，嗣於95年6
      月23日始經行政院院臺交字第0950087685號令定自95年7
      月1 日施行，本件異議人之違規行為發生於95年2 月18日
      ，斯時該修正條文尚未施行，而該修正條文復不利於異議
      人，是依行政罰法第5 條之規定，異議人本件違規行為自
      無該修正條文之適用，故自不得再執該規定，對異議人科
      以應繳納不足最低罰鍰部分之處分，併此陳明。
五、綜上所述，原處分機關對於異議人科以52,500元罰鍰部分，
    應由本院撤銷改諭知不罰；至於原處分機關裁處異議人吊扣
    駕駛執照12個月並施以道路交通安全講習部分，於法則無不
    合，此部分異議為無理由，應予駁回。
據上論斷，應依道路交通案件處理辦法第19條、第20條前段，裁
定如主文。
中    華    民    國    99    年    10    月    19    日
                              臺灣士林地方法院交通法庭
                                  法  官  鄭光婷
以上正本證明與原本無異。
如不服本裁定，應於裁定送達後5 日內，向本院提出抗告狀。
                                  書記官  徐仁豐
中    華    民    國    99    年    10    月    19    日

司法院資訊處製作；財團法人民間司法改革基金會備份。
